【裁判字號】    97,台上,1889
【裁判日期】    970911
【裁判案由】    給付買賣價金
【裁判全文】
最高法院民事判決            九十七年度台上字第一八八九號
上  訴  人  甲○○○
訴訟代理人  黃 呈 利律師
被 上訴 人  乙 ○ ○
                      18之1號
            丙 ○ ○
            丁 ○ ○
            戊 ○ ○
            己 ○ ○
            庚 ○ ○
            辛 ○ ○
            壬 ○ ○
            癸 ○ ○
            子 ○ ○
            丑 ○ ○
上列當事人間請求給付買賣價金事件，上訴人對於中華民國九十
七年四月二十三日台灣高等法院台中分院第二審判決（九十六年
度上字第二九二號），提起上訴，本院判決如下：
    主  文
原判決廢棄，其中關於駁回上訴人對於被上訴人請求其給付乙○
○新台幣七十五萬元，丙○○、丁○○、戊○○各新台幣五十萬
元，己○○新台幣二十五萬元，庚○○、辛○○、壬○○、癸○
○、子○○、丑○○等六人新台幣二十五萬元及其利息之上訴暨
該訴訟費用部分，發回台灣高等法院台中分院。
    理  由
本件被上訴人乙○○、丙○○、丁○○、戊○○、己○○及庚○
○、辛○○、壬○○、癸○○、子○○、丑○○等六人之被繼承
人蕭金龍主張：伊及上訴人與第一審共同被告沈昭錦等人於民國
六十六年十一月間合夥出資購買坐落台中縣沙鹿鎮○○○段埔子
小段第九七六之三六地號等土地一百三十六筆，分別登記於沈昭
錦及訴外人林青玄、劉勳、沈永麒名下，合夥股份為十二股，伊
之股份共計五點五股。嗣伊與上訴人及沈昭錦於九十五年四月二
十日訂立土地權利買賣契約書，將伊之股份出售與上訴人及沈昭
錦，價金為乙○○新台幣（下同）七百五十萬元，丙○○、丁○
○、戊○○各五百萬元，己○○、蕭金龍各二百五十萬元，約定
分五期給付，第一期於九十五年四月二十五日給付乙○○一百五
十萬元，丙○○、丁○○、戊○○各一百萬元，己○○、蕭金龍
各五十萬元，上訴人並簽發發票日為九十五年四月二十五日票面
金額與應給付價金相同之支票六紙分別交付伊。詎屆期提示均未
獲兌現等情，依買賣契約之法律關係，求為命上訴人及沈昭錦共
同給付乙○○一百五十萬元，丙○○、丁○○、戊○○各一百萬
元，己○○五十萬元，蕭金龍之繼承人即被上訴人庚○○、辛○
○、壬○○、癸○○、子○○、丑○○等六人五十萬元，及均加
付法定遲延利息之判決（被上訴人請求沈昭錦給付部分，第一審
為被上訴人敗訴之判決，未據其提起第二審上訴，業已確定）。
上訴人則以：系爭買賣契約之買賣標的物包括合夥之股份及不動
產之所有權，於被上訴人將不動產之所有權移轉登記予伊前，伊
得行使民法第二百六十四條規定之同時履行抗辯權，拒絕價金之
給付。又林青玄名下之不動產，業於系爭買賣契約訂立後，經台
灣台中地方法院（下稱台中地院）強制執行，由第三人拍定，被
上訴人已不能履行其義務，在被上訴人為對待給付或提出擔保前
，伊亦得行使民法第二百六十五條規定之不安抗辯權，拒絕自己
之給付等語，資為抗辯。
原審維持第一審所為上訴人敗訴部分之判決，駁回其上訴，係以
：乙○○、丙○○、丁○○、戊○○、己○○及庚○○、辛○○
、壬○○、癸○○、子○○、丑○○等六人之被繼承人蕭金龍主
張伊於九十五年四月二十日與上訴人訂立土地權利買賣契約書，
將伊之股份出售與上訴人，第一期價金應於九十五年四月二十五
日給付，依序為乙○○一百五十萬元，丙○○、丁○○、戊○○
各一百萬元，己○○、蕭金龍各五十萬元，惟上訴人未給付等情
，有土地權利買賣契約書、支票及退票理由單在卷可稽。次查系
爭買賣契約記載：「土地權利買賣契約。立合約書人……，就土
地實質所有權買賣協議如下：一、買賣標的：緣於民國六十七年
，甲乙雙方合資購買台中縣沙鹿鎮南勢坑如附件一所示之土地，
現分別登記於林青玄、劉勳、沈昭錦、沈永麒名下，出資股數及
比例如附件二所示，今乙方同意將土地實質所有權全數出賣與甲
方。二、買賣金額：甲方同意支付每股伍佰萬元整之買賣價金予
乙方，如附件二所示。三、支付辦法：甲方分五期給付乙方，每
期給付買賣價金五分之一，每期金額以每股一百萬元計。……五
、如付件一土地標示有所遺編者，乙方均同意該土地所有權亦歸
屬甲方」，契約名稱雖載為土地權利買賣，惟雙方係以乙○○、
丙○○、丁○○、戊○○、己○○及蕭金龍之出資額，依土地所
佔比例，計算每人所持有出資股數，其買賣標的物為乙○○、丙
○○、丁○○、戊○○、己○○及蕭金龍出資之股數，價金亦以
每人出資之股數按每股五百萬元計算。足見系爭買賣契約之標的
物為合夥之股份，不包括不動產之所有權。又系爭買賣契約所載
林青玄名下之部分不動產雖於九十六年五月二十三日經台中地院
進行第二次拍賣，由第三人拍定買受。惟上訴人應於九十五年四
月二十五日給付第一期價金，其既有先為給付之義務，自不得以
該不動產業經拍定，被上訴人已不能履行其義務為由，行使同時
履行抗辯權，拒絕自己之給付。故被上訴人本於系爭買賣契約，
請求上訴人給付乙○○一百五十萬元，丙○○、丁○○、戊○○
各一百萬元，己○○五十萬元，庚○○、辛○○、壬○○、癸○
○、子○○、丑○○等六人五十萬元，及均加付法定遲延利息，
為有理由，應予准許等詞，為其判斷之基礎。
惟查被上訴人於第一審係請求上訴人及沈昭錦共同給付乙○○一
百五十萬元，丙○○、丁○○、戊○○各一百萬元，己○○五十
萬元，庚○○、辛○○、壬○○、癸○○、子○○、丑○○等六
人五十萬元本息，即請求上訴人及沈昭錦各給付乙○○七十五萬
元，丙○○、丁○○、戊○○各五十萬元，己○○二十五萬元，
庚○○、辛○○、壬○○、癸○○、子○○、丑○○等六人二十
五萬元本息，第一審判決命上訴人給付乙○○一百五十萬元，丙
○○、丁○○、戊○○各一百萬元，己○○五十萬元，庚○○、
辛○○、壬○○、癸○○、子○○、丑○○等六人五十萬元本息
，其超過乙○○七十五萬元，丙○○、丁○○、戊○○各五十萬
元，己○○二十五萬元，庚○○、辛○○、壬○○、癸○○、子
○○、丑○○等六人二十五萬元本息部分，自屬訴外裁判，原審
未予糾正，仍予維持，已有可議。次查解釋契約，固須探求當事
人立約時之真意，不能拘泥於契約之文字，但契約文字業已表示
當事人真意，無須別事探求者，即不得反捨契約文字而更為曲解
。系爭買賣契約記載：土地權利買賣契約書；就土地實質所有權
買賣協議如下：一、買賣標的：緣於民國六十七年，甲乙雙方合
資購買台中縣沙鹿鎮南勢坑如附件一所示之土地，現分別登記於
林青玄、劉勳、沈昭錦、沈永麒名下，出資股數及比例如附件二
所示，今乙方同意將土地實質所有權全數出賣與甲方等語（見支
付命令卷所附契約書），似已明白表示土地之實質所有權為買賣
之標的物。原審遽謂系爭買賣契約之標的物不包括不動產之所有
權，亦有未合。又上訴人於事實審抗辯：林青玄名下之不動產，
業於系爭買賣契約訂立後，經台中地院強制執行，由第三人拍定
，被上訴人已不能履行其義務，在被上訴人為對待給付或提出擔
保前，伊得行使民法第二百六十五條規定之不安抗辯權，拒絕自
己之給付等語（見原審卷六○頁以下）。原審既認系爭買賣契約
所載林青玄名下之部分不動產，業於訂約後之九十六年五月二十
三日經台中地院進行第二次拍賣，由第三人拍定買受，則上訴人
能否行使不安抗辯權，即攸關其應否給付本件之價金，係屬重要
之防禦方法。原審未於判決書理由項下記載其取捨之意見，遽維
持第一審所為上訴人敗訴部分之判決，並有判決不備理由之違法
。上訴論旨，指摘原判決違背法令，求予廢棄，非無理由。
據上論結，本件上訴為有理由。依民事訴訟法第四百七十七條第
一項、第四百七十八條第二項，判決如主文。
中    華    民    國  九十七  年    九    月   十一   日
                      最高法院民事第七庭
                          審判長法官  劉  福  來
                                法官  陳  國  禎
                                法官  陳  重  瑜
                                法官  吳  麗  女
                                法官  簡  清  忠
      本件正本證明與原本無異
                                      書  記  官
中    華    民    國  九十七  年    九    月  二十三  日
                                                      Ｅ


司法院資訊處製作；財團法人民間司法改革基金會備份。
